【裁判字號】    89,台上,7424
【裁判日期】    891207
【裁判案由】    誣告
【裁判全文】
最高法院刑事判決                              八十九年度台上字第七四二四號
    上   訴   人
    即  自 訴 人  楊希揚
                  楊聰吉
                  黃  謙
    共 同代理 人  詹益煥律師
    上訴人即被告  甲○○
    選 任辯護 人  曾丁壽律師
右上訴人等因自訴人等自訴被告誣告案件，不服台灣高等法院中華民國八十九年一月
三十一日第二審更審判決（八十八年度重上更(四)字第二三四號，自訴案號：台灣台北
地方法院八十二年度自字第一五二號），提起上訴，本院判決如左：
    主  文
原判決撤銷，發回台灣高等法院。
    理  由
本件原判決認定案外人楊希榮於民國七十八年九月間與上訴人即被告甲○○訂立醫事
合夥契約，約定由被告提供其所有坐落台北市○○街四十一號一樓房屋設立診所，楊
希榮則提供醫術服務，合夥期間至八十一年九月間止。八十一年六月間楊希榮因故與
被告協議提前終止合夥契約，並於同年七月二十五日下午五時許，楊希榮偕同楊希聯
、上訴人即自訴人楊希揚、楊聰吉四人共同前往診所取回其物品。楊希榮等人進入診
所後，被告見楊希聯依楊希榮之指示取走病歷表，心生不滿，竟出手毆打楊希聯成傷
。楊希榮等人見狀出手加以阻止，乃與被告發生拉扯而起爭執，致被告左上胸部瘀血
腫（○－六公分），附頭部挫傷併輕微腦震盪。上訴人即自訴人黃謙於獲知上情後，
始趕往上址協助楊希聯等人解決與被告之紛爭。嗣楊希聯、楊希榮於同年八月二十四
日向台灣台北地方法院自訴被告傷害、侵占等犯行（該院八十一年度自字第八九九號
），並舉楊希揚、楊聰吉為證人。詎被告於開庭後，明知黃謙係發生糾紛後才到達，
並未與之拉扯，竟意圖使黃謙受刑事處分，基於單一之犯意，持已書妥之書狀，經友
人介紹至徐國勇律師事務所，陳稱擬委事務所設於台北且在台灣台北地方法院登錄之
律師代為進行訴訟較為便利云云，經徐國勇與之談妥律師公費後，被告即於同年十一
月四日利用不知情之律師徐國勇撰寫內容不實之追加告訴狀，具狀向台灣台北地方法
院檢察署檢察官告訴黃謙夥同楊希榮等四人於同年七月二十五日在台北市○○街四十
一號一樓（舊址一二九之二號一樓）未獲允准侵入住宅，共同將被告毆打成傷，誣告
黃謙犯有傷害及侵入住宅罪嫌，經台灣台北地方法院檢察署以八十一年度偵字第二四
八一三號分案偵辦（該案先經檢察官以同一案件為由併入八十一年度自字第一二三四
號案審理，經一審退回併辦後，另改分八十二年度偵字第一○四八號案，處分不起訴
確定在案），嗣又於同年十一月九日，在同院審理八十一年度自字第八九九號案件時
，經與徐國勇律師商討案件，由被告陳述案件始末並同意後，被告旋提出其利用不知
情之律師徐國勇撰寫同上內容之反訴狀誣告黃謙犯傷害及侵入住宅罪（此部分因其反
訴不合法，不構成誣告罪），嗣於同年十一月二十四日接續利用不知情之律師徐國勇
以同上內容之自訴狀，向同法院提起自訴，誣告黃謙犯傷害及侵入住宅罪（八十一年
度自字第一二三四號，因自訴人經合法傳喚未到庭，視為撤回自訴）等情。因而撤銷
第一審判決，改判仍論處被告意圖他人受刑事處分，向該管公務員誣告罪刑。並以自
訴意旨另以：被告意圖使自訴人楊希揚、楊聰吉受刑事處分，先於八十一年十月二十
一日具狀虛構楊希聯於八十一年七月二十五日下午四時餘，在台北市○○街四十一號
一樓出手毆打其頭部，續之拳腳交加，使其渾身傷痕，向台灣台北地方法院檢察署誣
告楊希聯犯傷害罪，繼而於同年十一月四日，利用不知情之律師徐國勇撰寫內容不實
之追加告訴狀謂楊希聯夥同楊希榮、楊希揚、楊聰吉於八十一年七月二十五日，在台
北市○○街四十一號一樓，共同將之毆打成傷，誣告楊希揚、楊聰吉犯傷害罪及侵入
住宅罪，又於八十一年十一月九日，在第一審台灣台北地方法院審理八十一年度自字
第八九九號楊希聯、楊希榮自訴被告傷害、侵占等案件時，提出其利用不知情之律師
徐國勇撰寫同上內容之反訴狀誣告楊希揚、楊聰吉（因楊希揚、楊聰吉非該自訴案本
訴之自訴人，該部分之反訴不合法，不構成誣告罪）。復於八十一年十一月二十四日
接續利用不知情律師徐國勇撰寫同上內容之自訴狀，向一審提起自訴，誣告楊希揚、
楊聰吉犯傷害罪、侵入住宅罪，因認被告涉有誣告罪嫌云云。惟經審理結果，認此部
分被告之行為與誣告罪之構成要件不合，因此部分與前述有罪部分，具有實質上一罪
關係，不另為無罪之諭知，固非無見。
惟查：(一)、犯罪之被害人始得提起自訴，刑事訴訟法第三百十九條第一項前段著有明
文。本件原判決認定被告有誣告犯行之事實，僅指對於被害人黃謙一人而已。且於理
由內說明楊希揚、楊聰吉自訴被告誣告之部分，不能成立。則就被告有罪部分，事實
欄內猶記載案經楊希揚、楊聰吉自訴，不無記載之事實與理由矛盾之違誤。(二)、誣告
罪之成立，以意圖他人受刑事或懲戒處分，且明知所訴虛偽為構成要件。若出於誤會
或懷疑有此事實而為申告，自不得指為虛偽。依原判決事實所載楊希榮偕同楊希聯、
楊希揚、楊聰吉四人前往設於被告房屋之診所取物，與被告起爭執時，黃謙獲知上情
，趕往協助楊希聯等人解決與被告之紛爭等情，及依楊聰吉、黃謙於原審所供黃謙係
經其舅母即楊聰吉之母聯絡而前往上址（見原審更(四)卷第八十七頁），則黃謙顯係站
在楊希聯之一方與被告處於對立，而被告與楊希聯等人起爭執，確有致胸部瘀血腫、
頭部挫傷等傷害，因之指控黃謙共同傷害，是否出於合理之懷疑，自有詳酌之必要，
原判決就此未詳予說明，遽論以誣告罪刑，已屬可議。又依原判決理由一（六）引述
黃謙指稱渠係在警方趕到上址時才進入被告之房屋，且係經向在場之警方表明係親戚
，警方才允許其進入云云，則黃謙確有進入被告之住宅無疑，且其進入被告之住宅僅
經警方之允許，而非經被告之同意甚明，則被告指控其無故侵入住宅，能否謂係虛構
事實，亦非無研求之餘地，原審未詳加調查黃謙進入被告住宅之原因及動機為何，遽
以黃謙進入被告住宅時其大門業已打開，且已因發生糾紛而有警方在場處理，則其進
入自難認係未經允准無故侵入云云，尤與論理法則有違。(三)、證據之證明力雖由法院
自由判斷，但顯與事理有違者，不得作為判斷之依據。依經驗法則，律師受任為當事
人撰狀或訴訟，其所撰寫之書狀必有加蓋當事人之印章，或由當事人出具委任狀，始
能提出。而依原判決事實所指上訴人於八十一年十一月四日利用不知情之律師徐國勇
撰寫之追加告訴狀，及同年月九日所撰之反訴狀，均未經上訴人簽名蓋章，而僅撰狀
人欄蓋有所謂告訴代理人或反訴代理人徐國勇律師之印章，且均記載送達代收人徐國
勇律師及住址電話而已。況該等追加告訴狀及反訴狀所訴之傷害及侵入住宅罪，皆屬
告訴乃論之罪，如未經告訴人或反訴人簽名蓋章，能否發生訴追之效力，應為律師所
熟知，則上開追加告訴狀及反訴狀，如確係由被告委任徐國勇律師所撰寫提出，豈有
未由被告簽名蓋章或出具委任狀之理﹖又原判決事實所指之八十一年十一月二十四日
之自訴狀，雖具狀人欄蓋有被告之印章，但撰狀人欄仍記載自訴代理人徐國勇律師及
以徐國勇律師為送達代收人，而未附具被告之委任狀，亦與事理有違。且該自訴案（
台灣台北地方法院八十一年度自字第一二三四號）係以被告（即原案自訴人）經合法
傳喚，無正當理由不到庭，以撤回自訴論終結，及徐國勇律師於八十一年十二月二十
九日提出撤回狀，亦未加蓋被告印章等情形（見一審卷第二八－三三頁、台北地院義
刑愛八一自一二三四字第三九六四二號函、原審(三)卷(一)第七四－七六頁），則如被告
有自訴之意思，何以不到庭﹖其送達係向被告送達抑由徐國勇代收﹖徐國勇代收文書
後，有無轉送被告﹖撤回狀、自訴狀未加蓋被告之印章，顯不能發生撤回之效力，律
師應能熟諳，何以未加蓋被告印章而提出﹖在在均有深入調查實情及細心勾稽之必要
，原審徒以徐國勇律師到庭所稱：「……反訴也是委任我，但狀紙（子）是否我寫我
不記得，……反訴狀未蓋章之原因已不記得了，……狀子未簽名之因我現在想不起來
，……我是經過被告同意才撤回，……」等與律師受任為當事人處理訴訟案件之經驗
與事理有違之詞，採為判斷被告有委任徐國勇律師撰狀誣告黃謙事實之基礎，難謂無
未盡調查能事及採證違誤之可議。被告上訴意旨指摘原判決不當，非全無理由，應認
仍有撤銷發回更審之原因。又自訴人之上訴意旨及原判決不另為無罪諭知之部分，
基於審判不可分之原則，亦一併發回，附此明。
據上論結，應依刑事訴訟法第三百九十七條、第四百零一條，判決如主文。
中      華      民      國    八十九    年     十二     月      七      日
                              最高法院刑事第十庭
                                  審判長法官  莊  登  照
                                        法官  洪  明  輝
                                        法官  蔡  清  遊
                                        法官  黃  一  鑫
                                        法官  林  秀  夫
      右正本證明與原本無異
                                              書  記  官
中      華      民      國    八十九    年     十二     月     十四     日


司法院資訊處製作；財團法人民間司法改革基金會備份。
